【裁判字號】    92,上訴,177
【裁判日期】    920910
【裁判案由】    貪污治罪條例
【裁判全文】
臺灣高等法院花蓮分院刑事判決                    九十二年度上訴字第一七七號
    上訴人即被告  乙○○
    共        同
    指定  辯護人  甲○○律師
右上訴人即被告因貪污治罪條例案件，不服臺灣台東地方法院九十年度訴字第二四○
號中華民國九十二年五月十六日第一審判決（起訴案號：臺灣台東地方法院檢察署八
十九年度偵字第一八五○號），提起上訴，本院判決如左：
    主  文
原判決撤銷。
乙○○連續依據法令從事公務之人員，對於違背職務之行為，收受賄賂，處有期徒刑
伍年，褫奪公權伍年，所得財物新臺幣柒萬柒千元應予追繳沒收，如全部或一部無法
追繳時，以其財產抵償之。
丙○○連續不具依據法令從事公務之人員之身分而對於依據法令從事公務之人員，關
於違背職務之行為交付賄賂，免刑。
    事  實
一丙○○因犯殺人及恐嚇取財等罪，分經臺灣高等法院判處有期徒刑十年及一年六月
  ，自民國（下同）八十五年十二月二十六日起，在臺灣岩灣技能訓練所執行，並自
  八十六年七月三十日起，配屬西服班自營作業。乙○○則自八十三年間起，擔任岩
  灣技訓所雇用管理員，負責戒護工作，係依據法令從事公務之人員，其因曾任舍房
  戒護工作及西服班工廠主管而與丙○○熟識。乙○○明知管理員不得代受刑人購買
  藥物，亦不得私下擅自給予任何藥品，且不得為受刑人傳遞訊息、金錢及准受刑人
  與親屬以外之人接見及發受書信，竟基於對於違背職務之行為收受賄賂之概括犯意
  ，自八十六年十一月間起，至八十七年二月間止，為丙○○夾帶書信至所外代為郵
  寄予丙○○之女友李淑美，共計約七、八次；先後於八十六年十一月間、八十八年
  三、四月間及八十九年二月間，夾帶藥品五分珠三次（每次約六小包）、敏肝寧二
  次（每次二十五顆）及康德膠囊一次（約十餘顆）進入所內，並利用其執勤之機會
  ，交予丙○○。丙○○旋於八十七年元月間，基於交付賄賂之犯意，委請刑滿出獄
  之受刑人陸文龍於八十七年二月四日在臺北縣新莊郵局購買金額新台幣（下同）一
  萬七千元之匯票寄至乙○○所指定之地址臺東縣臺東市○○街二五○號（乙○○女
  友林怡玲之住處），乙○○於收受該匯票後，委託不知情之林怡伶於同年月十日前
  往臺東郵局提領後花用，乙○○並繼續為丙○○轉交信件及夾帶藥物。
二嗣丙○○為解決其積欠陳俊良、劉嘉勝及胡志銘等三人間之債務，乃承前同一交付
  賄賂之概括犯意，於八十八年七、八月間央請乙○○夾帶書信予友人林富國，指示
  不知情之林富國於同年十月十九日在板橋光復郵局購買金額各六萬元之匯票二紙，
  寄至乙○○在臺東市○○路六十一巷三號租住處，乙○○收受前開匯票後，旋即依
  丙○○之指示，將其中六萬元交予葉秋蘭（同所受刑人魏培德之母）代為處理，另
  六萬元則充作賄款，乙○○乃承前同一收受賄賂之概括犯意而予以收受，嗣因丙○
  ○在岩灣技訓所內因不堪執行之苦而向該所督察陳情時，供出上情。
三案經法務部調查局臺東縣調查站移送臺灣臺東地方法院檢察署檢察官偵查起訴。
    理  由
一本案經本院審理結果，認第一審判決依貪污治罪條例第四條第一項第五款及同條例
  第十一條第二項予以論罪，並無不當，茲引用一審判決所記載論罪部分之理由及證
  據（量刑部分除外）。
二被告丙○○上訴意旨略稱：陸文龍所寄的一萬七千元是陸文龍自己寄給被告乙○○
  的，被告乙○○對伊照顧有加，伊確實對被告乙○○心存感激云云；被告乙○○上
  訴意旨略稱：伊雖有收受被告丙○○所寄送之六萬元，但伊並無收受賄賂之犯意云
  云。
三惟查：
  (一)按認定犯罪事實所憑之證據，並不以直接證據為限，即綜合各種間接證據，本於
    推理作用，為認定犯罪事實之基礎，仍非法所不許（最高法院二十七年度滬上字
    第六四號判例參照）。查被告乙○○自八十六年十一月間起，開始為被告丙○○
    夾帶書信等違背其職務之行為，檢察官固未能就被告乙○○自始即具有以違背職
    務行為收受賄賂犯意一節，提出直接證據予以證明，惟本院自被告乙○○於其對
    被告丙○○提供違背職務行為之「特別照顧」不久後之八十七年一月間，即將其
    自己女友住處告知被告丙○○，供被告丙○○委請出獄受刑人陸文龍匯款一萬七
    千元，且再於八十七年七、八月間提供自己住處之地址供被告丙○○寄送六萬元
    匯款之情狀以觀，認為被告乙○○利用被告丙○○思念女友心切及身體不適需要
    藥品，及解決債務問題之機會，以違背職務行為對被告丙○○示好並圖回報之心
    態甚為明顯，據此而言，被告乙○○顯然自始即具有以違背職務行為對被告丙○
    ○「特別照顧」並以收受賄賂作為對價之犯意。
  (二)陸文龍於八十七年二月四日所寄給被告乙○○的一萬七千元係伊出獄前受被告丙
    ○○之託所匯寄，並非出於陸文龍自己之意思，已經陸文龍於八十九年五月十五
    日在台東縣調查站調查時明確證述不虛，且有新莊郵局復函及「郵政國內匯款請
    購單」附調查卷可稽。陸文龍所述以上情節，經核與岩灣技能訓練所留存之書信
    內容摘要所載：「另外交待的事以（已）辦妥了．．．」等情相符，衡情顯屬可
    信。陸文龍於本院受命法官調查時到庭所證：伊之前係誤會被告丙○○之意思，
    以為被告丙○○要伊代其寄錢給被告乙○○，事後與被告丙○○見面後，才知伊
    之前誤會了被告丙○○的意思，伊之前所為之陳述雖係伊當時之真意，但與事實
    不符云云，核屬其事後迴護被告乙○○之詞，不足採信。
  (三)被告等上訴意旨所為前開辯解，均屬意圖卸責之飾詞，俱不足取，渠等之犯行已
    經足堪認定。
四核被告乙○○所為，係犯貪污治罪條例第四條第一項第五款之公務員對於違背職務
  之行為收受賄賂罪。被告丙○○係犯貪污治罪條例第十一條第二項之罪。公訴人認
  被告丙○○係犯同條例第十一條第一項之罪，起訴法條尚有未合，應予變更。被告
  乙○○、丙○○先後二次犯行，時間緊接，所犯罪名相同，依其情節，顯係基於概
  括之犯意反覆為之，均應依刑法第五十六條規定論以連續犯一罪。爰審酌被告乙○
  ○為臺灣岩灣技能訓練所雇用管理員，身負管理教化刑事被告及受刑人之責，未能
  廉潔自持，違背職務收受賄賂，惡性不輕，惟被告所為違背職務行為，情節均非重
  大，且衡情尚非全無出於同情被告丙○○處境之心情，及其所圖得之賄賂金額不多
  ，法重情輕，衡情尚堪憫恕，本院認量處法定最低刑（十年）仍嫌過重，爰依刑法
  第五十九條之規定減輕其刑。又被告丙○○於臺東縣調查站偵查中自白，有調查筆
  錄附卷可稽，本院斟酌被告丙○○行賄之動機係出於不堪對女友之思念、對藥品之
  需要及懸念債務未決等原因，惡性尚非重大等情狀，依貪污治罪條例第十一條第三
  項之規定，免除其刑。爰審酌上情及被告乙○○犯罪後之態度等一切情狀，量處有
  期徒刑五年，並宣告被告乙○○褫奪公權五年。至被告乙○○所收取之賄賂七萬七
  千元，屬其犯貪污治罪條例第四條第一項第五款之所得財物，應依同條例第十條第
  一項之規定追繳沒收之，如全部或一部無法追繳時，以其財產抵償之。
五被告丙○○、乙○○經合法傳喚，無正當理由不到庭，爰不待其陳述逕行判決。
據上論斷，應依刑事訴訟法第三百七十一條、第三百七十三條、第三百六十九條第一
項前段、第二百九十九條第一項前段、第三百條，貪污治罪條例第四條第一項第五款
、第十一條第二項、第一項、第三項後段、第十條第一項、第二項、第十七條，刑法
第十一條前段、第五十六條、第五十九條、第三十七條第二項，判決如主文。
本案經檢察官翟光軍到庭執行職務。
中      華      民      國    九十二    年      九      月      十      日
                                    審判長法官  謝  志  揚
                                          法官  陳  淑  媛
                                          法官  何  方  興
右正本證明與原本無異。
如不服本判決應於判決送達後十日內向本院提出上訴狀。其未敘述理由者，並應於提
出上訴狀後十日內向本院補提理由狀（須附繕本）。
                                        書記官  劉  妙  娘
中      華      民      國    九十二    年      九      月      十      日


司法院資訊處製作；財團法人民間司法改革基金會備份。
